【裁判字號】    95,重智,5
【裁判日期】    971031
【裁判案由】    侵權行為損害賠償
【裁判全文】
臺灣板橋地方法院民事判決               95年度重智字第5號
原      告  鉅綸機械工業股份有限公司
                        1號
法定代理人  戊○○
訴訟代理人  陳丁章律師
            韓邦財律師
            鄧湘全律師
            許惠君律師
被      告  圓錩機械工業股份有限公司
兼法定代理  甲○○
人                      1
共      同
訴訟代理人  李采霓律師
被      告  乙○○
                        1
            丙○○
                        1弄1.
共      同
訴訟代理人  王嘉寧律師
複代理人    丁○○
上列當事人間請求侵權行為損害賠償事件，經本院於民國97年10
月3 日言詞辯論終結，判決如下：
    主  文
被告圓錩機械工業股份有限公司、甲○○、乙○○應連帶給付原
告新臺幣參佰萬元及自民國九十五年八月十六日起至清償日止，
按週年利率百分之五計算之利息。
原告其餘之訴駁回。
訴訟費用由被告圓錩機械工業股份有限公司、甲○○、乙○○連
帶負擔百分之五，餘由原告負擔。
本判決第一項於原告以新臺幣壹佰萬元為被告圓錩機械工業股份
有限公司、甲○○、乙○○供擔保後，得假執行；但被告圓錩機
械工業股份有限公司、甲○○、乙○○如於執行標的物拍定、變
賣或物之交付前，以新臺幣參佰萬元為原告預供擔保，或將請求
標的物提存，得免為假執行。
原告其餘假執行之聲請駁回。
    事實及理由
一、原告主張：原告公司於民國73年9 月11日設立時起，即從事
    生產電子接頭之端子壓著機、沖床等產業機械之製造安裝業
    務，在過程中原告公司創作逾5,000 件機械圖檔，關於著作
    權部分，經鑑定價值逾新臺幣（下同）6,000 萬元。被告甲○○、乙○○、丙○○原均任職於原告公司，甲○○任職期
    間為自76年起至94年7 月止、乙○○任職期間為自76年起至
    94 年8月止、丙○○任職期間為自84年起至94年8 月止。其
    等於離職前之94年6 月間，即另設立被告圓錩機械工業股份
    有限公司（下稱圓錩公司），由被告甲○○擔任負責人，與
    原告公司從事相同機械之製造買賣。而查附表所示原告公司
    之18張「剝皮打端機系列圖示」之圖形著作，乃原告公司法
    定代理人戊○○或原告公司受雇人自行研發設計，透過電腦
    繪圖方式，將前開圖形著作儲存於原告公司之網路伺服器，
    詎被告甲○○、乙○○、丙○○於任職原告公司期間共同謀
    議，由乙○○將其職務上所保管之原告公司網路伺服器密碼
    ，告知其夫即被告甲○○，再由甲○○將該密碼輸入原告公
    司之網路伺服器，將網路伺服器內之機械設計圖樣等電腦檔
    案，以備份方式加以重製。被告圓錩公司於94年6 月13日設
    立，並於被告甲○○離職後隨即營業，於94年7 月至95年4
    月間，圓錩公司將不法取得之原告公司機械圖樣檔案，列印
    成平面圖形後，將其中一部分圖形修改後，再交由圓錩公司
    不知情之下游廠商製成立體零件，再由圓錩公司組裝後加以
    銷售。被告丙○○明知圓錩公司不法使用原告之機械零件圖
    樣，仍為圓錩公司從事大陸地區之機器銷售及其售後服務業
    務。故被告等未經原告同意，共同以重製或改作之方式，不
    法侵害原告如附表所示18張「剝皮打端機系列圖示」之圖形
    著作，致原告受有損害，自應連帶對原告負侵權行為損害賠
    償之責。經原告送請財團法人台灣經濟研究院經智研究所鑑
    定結果，計算原告所受損害為新臺幣（下同）59,993,950元
    至61,039,336元之間，為此依著作權法第88條規定提起本訴
    ，併為聲明：(一)被告應連帶給付原告6,000 萬元，及自起訴
    狀繕本送達翌日起至清償日止，按年息5%計算之利息。(二)原
    告願供擔保，請准宣告假執行。
二、被告圓錩公司、甲○○則抗辯：
  (一)兩造另有刑事案件涉訟中，調查局於95年4 月19日即將自被
    告圓錩公司扣押之圖面交付原告自行鑑定，原告於取得圓錩
    公司之圖面後，長達10餘日之95年5 月1 日方送財團法人台
    灣經濟研究院鑑定。又調查局北機組於95年4 月18日搜索扣
    押系爭圖面，惟原告早於95年3 月13日即委託財團法人台灣
    經濟研究院為損害估算，財團法人台灣經濟研究院之鑑定報
    告書第14頁明揭「由搜索所得之資料可知，鉅綸公司由圓錩
    公司所在隨機抽取74張工程圖示，是故顯然圓錩公司早已經
    開始進一步之生產甚至銷售作業」，可證原告公司早自調查
    局處取得圓錩公司被扣押之圖面。故原告公司於送鑑定前，
    即已取得圓錩公司遭扣押之機械圖面，原告公司於歷經10餘
    日方將之送鑑定，且送鑑單位為前已熟識之財團法人台灣經
    濟研究院己○○，原告顯有充裕之間於取得圓錩公司之圖面
    後，據之繪製與圓錩公司相類似之線形格式、牙規及公差值
    等，再將事後繪製之「原告公司機械圖面原本」併送鑑定。
    原告於96年3 月13日刑事案件勘驗時，另行再私自提出所謂
    遭侵害之原告公司如附表所示圖樣原本18份（非扣押物編號
    A02-1 至12鉅綸公司圖樣），乃原告公司於取得圓錩公司圖
    樣後，另行繪製，無從證明係原告公司原始既有之圖面，自
    不得作為判斷被告是否侵害其著作權之依據。
  (二)又原告公司如附表所示之18張圖面，乃原告公司拆解日本JA
    M 公司型號SCM150S 之剝皮打端機及日本小寺公司C350型裁
    線機之原型機零件依樣繪製而成，非原告公司之設計，並無
    原創性。如附表所示被告圓錩公司之機械設計圖，則悉由被
    告甲○○與訴外人庚○○自行繪製而成，甲○○係直接拆解
    前述日本及原告公司機器，逐一拿尺規量取各零件尺寸繪成
    草圖，再交由製圖員庚○○繪製而成，至於設計圖上所標示
    之零件牙規、牙孔、攻牙深度及正負公差等，乃甲○○從事
    此一行業18年累積習得而具有之知識經驗，絕非抄襲原告公
    司任何資料而得，被告等人從未竊取原告公司之機械圖樣，
    更無將之改作、重製。
  (三)依原告所提財團法人台灣經濟研究院之「損害賠償理算鑑定
    研究報告書」，原告公司稱被告甲○○於原告公司歷任之職
    務為副廠長、廠長、業務經理，可證甲○○歷經5 年有餘與
    產品之研發製造相關之副廠長、廠長等職務，工作內容對原
    告公司製造之剝皮打端機之研發經過與特色、零件之牙規、
    公差值等深入了解。被告圓錩公司繪製如附表所示圖面及所
    標示之牙規、牙孔、供牙深度及正負公差值，乃甲○○本身
    具備之知識經驗而為，與侵犯著作權無涉。
  (四)本件原告侵權行為損害賠償之請求，應以原告實際上因之所
    受損害，為賠償數額多寡之依據，從而，原告應就其財產因
    之減少之數額及依據負舉證之責。如附表所示原告公司之機
    械圖樣，乃原告抄襲而來，不具原創性，原告非著作權法所
    保護之財產權人，被告亦無任何侵權行為，職是，原告究實
    際上受有何種損害？其損害之發生究與被告之何種行為有何
    關聯，均應由原告負舉證之責。而財團法人台灣經濟研究為
    原告於偵查中私自委任之鑑定機關，該機關係依原告片面陳
    述及所提供有利於原告之片斷資料，未予被告等人陳述及說
    明事實之機會，即進行鑑定，已屬偏頗不公。又財團法人台
    灣經濟研究院乃依原告所提5,000 件機械圖檔、約30項中華
    民國專利，及共28台機械之著作及營業秘密，自96年起算未
    來3 年之上開5,000 件圖檔及28台機械所受侵害，假設理算
    出原告因此所受損害約5,999 萬餘元至6,103 餘元。惟兩造
    於鈞院刑事案件96年3 月13日勘驗結果，經原告確認圓錩公
    司僅「一台機器，即剝皮打端機」其中之18張零件圖涉有侵
    犯原告之著作權（查一台剝皮打端機共由150 幾個零件，即
    150 幾張圖樣組成，缺一無法組裝成機器運轉），財團法人
    台灣經濟研究院之鑑定報告，僅針對其中3 張圖樣鑑定有無
    侵害原告著作權之虞，故財團法人台灣經濟研究院所列之損
    害賠償金額，自不得作為本件請求之依據。
  (五)併為答辯聲明：
    1.原告之訴及假執行之聲請均駁回。
    2.如受不利判決願供擔保，請准宣告免為假執行。
三、被告乙○○、丙○○則抗辯：
  (一)原告於取得圓錩公司遭扣押之圖面後，長達10餘日之95年5
    月1 日方送財團法人台灣經濟研究院鑑定，又調查局北機組
    於95年4 月18日搜索扣押系爭圖面，惟原告早於95年3 月13
    日即委託財團法人台灣經濟研究院為損害估算，可證原告公
    司於送鑑定前，即已取得圓錩公司遭扣押之機械圖面，原告
    公司於歷經10餘日方將之送鑑定，且送鑑單位為前已熟識之
    財團法人台灣經濟研究院己○○，原告顯有充裕之時間於取
    得圓錩公司之圖面後，據之繪製與圓錩公司相類似之線形格
    式、牙規及公差值等，再將事後繪製之「原告公司機械圖面
    原本」併送鑑定。
  (二)又如附表所示原告公司之18張圖面，乃原告公司拆解日本JA
    M 公司型號SCM150S 之剝皮打端機及日本小寺公司C350型裁
    線機之原型機零件依樣繪製而成，非原告公司之設計，並無
    原創性。
  (三)被告乙○○、丙○○均無原告所指之侵權行為，原告公司之
    電腦設備係由訴外人立眾企業有限公司負責安裝及維護，乙○○僅經手原告公司之會計財務電腦伺服器，至於原告公司
    設計圖檔原僅放在繪圖者陳先生之單機電腦內，94年初立眾
    企業有限公司接手原告公司電腦維修工作後，原告公司嗣後
    才向立眾企業有限公司購買放置圖檔之伺服器，且此圖檔伺
    服器是由原告公司指定訴外人徐尉菱（徐秋棋女兒）為最高
    權限之人，乙○○在職務上，顯非保管圖檔伺服器之最高權
    限之人；而徐尉菱為徐秋棋之女兒，自不可能任意將系爭圖
    檔密碼洩漏予乙○○、丙○○。被告乙○○、丙○○2 人既
    無從知悉圖檔密碼或接觸圖檔，絕無可能從事原告指控之「
    將職務上保管之網路伺服器密碼告知甲○○」行為。
  (四)原告本件主張無體財產權的價值損失、營運損失、銷售減少
    、價格減損等事實，迄未提出任何相關營運財務資料為佐證
    ，被告復全部否認，自應由原告先就此等事實之存在負舉證
    責任。原告先於95年2 月3 日對被告提出背信、破壞電磁紀
    錄、違反著作權法之刑事告訴，嗣於95年4 月18日由臺灣板
    橋地方法院檢察署對圓錩公司林口工廠搜索，並扣押諸多機
    械零件圖冊、電腦等，且嗣後原告在95年5 月間更實施假扣
    押，查封被告等人諸多財產，故圓錩公司自95年5 月後，即
    未曾再使用如附表所示之圖樣為任何剝皮打端機之機具製造
    、銷售行為。再依兩造於鈞院刑事案件96年3 月13日勘驗結
    果，經原告確認圓錩公司僅「一台機器，即剝皮打端機」其
    中之18張零件圖涉有侵犯原告之著作權（查一台剝皮打端機
    共由150 幾個零件，即150 幾張圖樣組成，缺一無法組裝成
    機器運轉），餘均無疑義。再圓錩公司94年7 月份至95年4
    月份止之銷售金額，合計為1,951,489 元，此金額尚包含圓
    錩公司之營運成本在內。而原告主張受損部分僅為圓錩公司
    所有營運項目中之剝皮打端機之製銷部分，依據該期間圓錩
    公司銷售金額扣除成本，再扣除圓錩公司之其他營運項目，
    圓錩公司94年7 月至95年4 月因製銷剝皮打端機而獲得之利
    益，或原告因其此項營業所受損害，均極為微薄，且非不能
    計算。況圓錩公司95年4 月18日因遭搜索扣押諸多圖冊、電
    腦後，為免爭議，即未再製銷系爭剝皮打端機，故原告本件
    所受損害範圍不再繼續擴大，並可得確定。
  (五)併為答辯聲明：
    1.原告之訴及假執行之聲請均駁回。
    2.如受不利判決願供擔保，請准宣告免為假執行。
四、兩造不爭執之事項：
  (一)本院95年度訴字第2592號刑事案件，前於偵查中之95年4 月
    18日，經法務部調查局北部機動工作組持搜索票前往被告圓
    錩公司、訴外人尚億機械工業股份有限公司執行搜索，於圓
    錩公司扣得圓錩公司零件製圖11冊、原告公司圖樣2 冊、圓
    錩公司零件總圖2 冊、圓錩公司目錄1 冊、圓錩公司文件資
    料1 冊、電腦主機1 臺、圓錩公司帳冊1 冊、圓錩公司銷退
    貨月報表，於尚億公司則扣得圓錩公司採購單5 張、圓錩公
    司設計圖19張、客票登記簿影本2 張、銷貨帳影本2 張等物
    。嗣被告甲○○、乙○○、丙○○經檢察官以涉犯違反著作
    權法等提起公訴，一審經本院95年度訴字第2592號刑事判決
    被告甲○○、乙○○有罪、被告丙○○無罪，有上開刑事案
    件偵審卷影本、本院95年度訴字第2592號刑事判決書在卷可
    稽。
  (二)被告甲○○、乙○○為夫妻，其等與被告丙○○原均任職於
    原告公司，甲○○任職期間為自76年起至94年7 月止、乙○○任職期間為自76年起至94年8 月止、丙○○任職期間為自
    84年起至94年8 月止。
  (三)圓錩公司於94年6 月13日經核准設立，由甲○○擔任負責人
    ，被告乙○○、丙○○自原告公司離職後，即改至圓錩公司
    工作。
五、關於如附表所示原告公司之18張圖形有無原創性，原告是否
    有著作財產權部分：
  (一)原告主張：其公司於73年9 月11日設立時起，即從事生產電
    子接頭之端子壓著機、沖床等產業機械之製造安裝業務，在
    過程中原告公司創作逾5,000 件機械圖檔，而附表所示原告
    公司之18張「剝皮打端機系列圖示」圖形著作，乃原告公司
    法定代理人戊○○或原告公司受雇人自行研發設計，透過電
    腦繪圖方式，將前開圖形著作儲存於原告公司之網路伺服器
    ，為原告享有著作權之圖形著作等語，並提出附表所示原告
    公司圖形著作18紙（見本院卷(二)第52至86頁之偶數頁）。被
    告則否認如附圖所示之原告公司18張圖形具有原創性，並以
    ：如附表所示原告公司之18張圖面，乃原告公司拆解日本JA
    M 公司型號SCM150S 之剝皮打端機及日本小寺公司C350型裁
    線機之原型機零件依樣繪製而成，非原告公司之設計，且如
    附表所示原告公司之18張圖面係原告自調查局處取得被告圓
    錩公司遭扣押之圖樣後，始另行繪製，無從證明係原告公司
    原始既有之圖面等前揭情詞置辯。
  (二)按我國著作權法係採創作主義，著作人於著作完成時即享有
    著作權。著作權法為便利著作人或著作財產權人之舉證，特
    於第13條明定，在著作之原件或其已發行之重製物上，或將
    著作公開發表時，以通常之方法表示著作人、著作財產權人
    之本名或眾所週知之別名，或著作之發行日期及地點者，推
    定為該著作之著作人或著作權人。
  (三)查本件原告公司法定代理人戊○○前於本院95年度訴字第25
    92號刑事案件審理時證稱：原告公司所有之機器都是由伊設
    計，如附表所示原告公司18張圖面都是由伊設計，伊在設計
    過程並無參考國內外其他廠牌的剝皮打端機，伊是用方格子
    繪製草圖，再製作零件做測試，修改尺寸和配合性後，再交
    給製圖員做電腦繪圖，這個構想是來自客戶的需求，配合客
    戶生產線的空間，設計機台的外型讓客戶好操作，然後規劃
    零件的配置，再就每個零件開始繪圖，就繪圖的部分從構想
    到繪圖花了3 、4 個月，原告公司於87年間並未從日本JAM
    公司買了一台SCM150S 型的剝皮打端機拆解零件，伊也沒有
    接觸過他們的機器。這台機器的所有圖檔，手繪的已經不見
    了，電腦的是存在伺服器內。伊將手繪稿交給製圖員做成電
    腦繪圖後，還需要再修稿，因為機器運作過程會有一些熱處
    理或尺寸的問題，所以是需要再修改所謂的經驗值，機器的
    設計過程最困難的就是這一段，因為會不斷的出現問題，不
    是理論上可以就可以，因為實務上的運作會出現狀況。所謂
    經驗值是設計機器運作過程中，機器太密合在運轉過程中會
    發熱，發熱後會膨脹，機器就會卡住不動，伊就必須修正他
    的公差，熱處理部分如果太硬的話，因為機械性的撞擊可能
    會破掉，硬度不夠有可能很快就磨損，還有材質的問題在熱
    處理無法達到要求，所以就必須更改材質，還有機器在運作
    中會震動，螺紋的設定不夠深，是根據運作來修改，所以圖
    面會不斷不斷在修改。修改的過程，原告公司只有伊和辛○○參與，但伊二人不會去和使用機器的客戶接洽，客戶如有
    問題是向原告公司負責組立的人員反應，他們也會負責維修
    ，由伊修改圖面製作零件，然後再交由組立人員現場組裝等
    語，業經本院調閱上開刑事偵審卷無誤。參以：1.原告所提
    出如附表所示原告公司圖形著作18紙（原證11；見本院卷(二)
    第52至86頁之偶數頁），其上均記載繪圖員、審核人員之姓
    名、審核日期及原告公司文管中心發行日期，自可推定原告
    為該圖形著作之著作財產權人。2.又本院95年度訴字第2592
    號刑事案件審理中，本院刑事庭經本件兩造同意，函囑臺大
    嚴慶齡工業研究中心就被告甲○○所自稱係由其自行所繪製
    之如附表所示圓錩公司18張機械零件圖樣（見本院卷(二)第53
    至87頁之奇數頁），是否可認定係自如附表所示原告公司之
    18張機械零件圖樣所重製為鑑定，並經本院刑事庭於97年1
    月14日會同鑑定人、公訴人、告訴代理人、被告及刑事案件
    辯護人至圓錩公司勘驗拆解被告甲○○所稱參照之日本JAM
    公司（無型號）之機器及告訴代理人所提供原裝進口之日本
    JA M公司所生產SCM-150S機器，以了解被告甲○○所繪製如
    附表所示圓錩公司18張圖樣與其所稱日本JAM 公司機器之關
    聯性等事項，經臺大嚴慶齡工業研究中心於鑑定報告中說明
    ：依本院刑事庭97年1 月14日勘驗結果，被告甲○○所提供
    之日本JAM 公司之剝皮打端機（無型號），其零件與圓錩公
    司如附表所示之零件圖樣並不完全相同；若單純拆解被告甲○○所提供之日本JAM 公司之剝皮打端機，並丈量尺寸、繪
    製成圖，除部分零件與鉅綸公司所繪製如附表所示18張圖面
    之原始機械圖樣相同或類似（如編號1 、2 、16、17、18）
    ，其餘零件圖或與上開機器之零件不同，或當時根本未見存
    於上開機器。若再拆解原告公司於97年1 月14日所購置勘驗
    之日本JAM 公司SCM-15 0S 型剝皮打端機，或可見其他與被
    告甲○○所繪製稍有類似者（如編號10、11、12），剩餘零
    件圖（如編號3 至9 、13至15）則根本未見於上述二台機器
    內，故單純拆解上開機器之零件，或丈量尺寸、繪製成圖，
    並無法完全獲得與原告公司所繪製如附表所示之原始機械圖
    樣相同或類似之設計圖，同理，圓錩公司亦無法完全繪製如
    附表所示之機械圖樣，有上開鑑定報告書影本在卷可稽。是
    被告辯稱如附表所示原告公司之18張圖面，乃原告公司拆解
    日本上開機器之原型機零件依樣繪製而成，非原告公司之設
    計等語，即不足採。
  (四)又被告辯稱：原告早已取得圓錩公司遭扣押之機械圖面，是
    本件應以扣押所得之原告公司圖面為送鑑證物，而非原告從
    北機組取得圓錩公司圖面（96年5 月1 日以前取得）之後，
    事後（即本院刑事庭96年3 月13日勘驗）再繪製與圓錩公司
    相類似之圖面，而提出所謂之原告公司圖面原本為鑑定之依
    據等語。然法務部調查局北部機動工作組所交予原告公司之
    74張被告圓錩公司之機械零件圖樣，參諸原告所提財團法人
    臺灣經濟發展研究院所提出之著作權侵害鑑定研究報告書（
    原證8 號；見本院卷(一)第131 至408 頁），其中與剝皮打端
    機相關者有CSO-01 -001 、CSO-01-003、CSO-01-008、CSO-
    01-009、CSO-01-0 10 、CSO-01-013、CSO-01-020、CSO-01
    -021、CSO-01-024、CSO-01-027、CSO-01-028、CSO-01-030
    、CSO-01-056、CS O-01-072 、CSO-01-073、CSO-01-074、
    CSO-01-075、CSO-01-076、CSO-01-080、CSO-01-081、CSO-
    01 -082 ，亦即與本件原告起訴主張被告侵害其著作權之範
    圍相關者僅有如附表所示之編號1 、2 、4 、6 、7 、8 、
    13至18之被告圓錩公司機械零件圖樣。且被告公司法定代理
    人戊○○於95年3 月27日至法務部調查局北部地區機動工作
    組製作筆錄時，即已提出原告公司如附表編號16所示之機械
    零件圖樣。被告並自承一台剝皮打端機共由150 幾個零件，
    即15 0幾張圖樣組成，缺一無法組裝成機器運轉，及自承被
    告甲○○、乙○○、丙○○前任職於原告公司時，原告公司
    即已從事剝皮打端機之製造業務，可證於如附表所示圓錩公
    司18張圖樣繪製之前，原告公司即已先存有製造該剝皮打端
    機所需之如附表所示原告公司18張機械零件圖樣之原件，並
    依之製造剝皮打端機銷售營利。再者，如附表所示原告公司
    之18張機械零件圖樣，均有完整記載繪圖員、繪圖日期、審
    核人員、審核日期及鉅綸公司文管中心發行日期，應推定原
    告為著作財產權人且於上載之發行日期即已發行，已如前述
    【相較於如附表所示被告圓錩公司18張圖面上（原證11；見
    本院卷(二)第53至87頁之奇數頁），則完全未記載繪圖人員之
    姓名，實有違製圖之常態及慣例】。況原告公司如附表所示
    18張機械零件圖樣，均係於前開本院刑事庭96年3 月13 日
    勘驗時，由原告公司法定代理人戊○○當場所提出比對，是
    被告辯稱：如附表所示原告公司之18張圖面係原告自調查局
    處取得被告圓錩公司遭扣押之圖樣後，始另行繪製，無從證
    明係原告公司原始既有之圖面，未能舉證以實之，不足採信
    。再者，前開刑事案件扣案之原告公司圖面，依被告甲○○
    在調查局及本院刑事庭勘驗時均供稱：上開圖面係原告公司
    提供予客戶之零件樣式及編號圖，屬公開資料，遇有耗材叫
    料時，才知需求何種零件，後來伊創立圓錩公司後，原屬原
    告公司之客戶就拿來這些零件樣式圖，要求圓錩公司依圖樣
    供料等語，是刑事案件扣案之原告公司圖樣既僅屬提供予客
    戶之零件樣式圖，且僅有部分圖樣，實難單以扣押所得之原
    告公司圖面送鑑定。
  (五)因此，被告前開所辯，洵無足採，原告主張，如附表所示原
    告公司之18張圖形具有原創性，而為原告享有著作權之圖形
    著作，應堪採信。
六、關於被告有無以重製方式侵害如附表所示原告公司18張圖形
    著作之著作財產權部分：
  (一)按判斷著作權侵害之要件有二，一為被告是否曾接觸（acce
    ss） 著作權人之著作，二為被告之著作與著作權人之著作
    否實質相似（substantial similarity）；而所謂之「接觸
    」，並不以證明被告有實際接觸著作權人之著作為限，凡依
    社會通常情況，被告應有合理之機會或合理之可能性閱讀或
    聽聞著作權人之著作，即足當之。
  (二)經查：被告圓錩公司係由被告甲○○擔任董事長，於94年6
    月13日即向經濟部中部辦公室辦理設立登記，而該公司所欲
    經營生產之機器與原告公司相同，斯時被告甲○○、乙○○
    均尚在原告公司任職，迨至同年7 月間始分別自原告公司離
    職，此為被告甲○○、乙○○所不爭執，並有圓錩公司設立
    登記表一份在卷可稽。另證人庚○○於前開本院95年度訴字
    第2592號刑事案件調查局調查時曾證稱：伊於94年6 月間即
    進入圓錩公司工作等語，足認甲○○自原告公司離職前，圓
    錩公司即已開始經營。
  (三)又經本院調閱本院95年度訴字第2592號刑事偵審卷，經查被
    告乙○○在前開刑事案件調查局調查時陳稱：伊於76年7 月
    進入原告公司擔任老闆娘行政助理，80年間因個人因素離職
    2 個月後，再返回原告公司擔任管理課長，統籌公司所有事
    務，於94年7 月31日因伊先生甲○○自行於94年6 月間創立
    圓錩公司而離職，替伊先生管理圓錩公司之財務。伊在原告
    公司任職期間有負責保管原告公司伺服器帳號密碼，在伊離
    開原告公司之前，只有伊負責保管原告公司伺服器帳號密碼
    ，確實沒有別人可以登入，但伊離職前有將相關密碼，移交
    給老闆的女兒徐尉菱，所以在伊離職前，伊與徐尉菱2 人都
    可登入公司伺服器，原告公司內部任何人都可以拿得到零件
    圖，因為設計圖並沒有管制，所以原告公司所有人都可以拿
    得到，並沒有任何控管機制，公司現場人員隨時都可以取得
    。原告公司電腦系統中，存有機械零件圖之電腦檔，因為原
    告公司有規定所有公司資料檔都要存至伺服器，這要看每個
    人之工作權限而定，單就零件圖檔而言，要從伺服器拷貝零
    件圖檔，伊和設計科之人員都可以等語（見台灣板橋地方法
    院檢察署95年度偵字第15548 號偵查卷第14至16頁）；核與
    證人即原告公司法定代理人戊○○在調查局調查時證稱：伊
    公司於92年間因應業務逐漸繁雜，有委請立眾電腦公司架設
    電腦網路伺服器管理系統，將公司機密設計圖檔、所有客戶
    、廠商、發包資料等均置入伺服器內，以便保護相關資料，
    該伺服器之密碼由乙○○保管，基於業務上及信任關係，全
    公司只有乙○○能有密碼進入該系統，其他人若要看相關資
    料，也要經過伊之同意等語；又證人即原告公司總經理徐秋
    棋在調查局調查時並證稱：因戊○○不會用電腦，所以都是
    將原稿繪製好後，交給製圖員來製作電腦檔，然後繪圖員就
    將所繪好的零件圖，存到公司之伺服器，而原告公司之電腦
    系統中，乙○○及製圖員辛○○、王俞斌、徐詩儀具有權限
    能進入取得零件圖資料等語；另證人即原告公司業務助理陳
    佳芳在前開刑事案件本院刑事庭審理時證稱：我們公司電腦
    最高權限管控者是乙○○，其管理密碼，可以開放權限，乙○○離職後，開放權限由徐尉菱負責等語。顯見被告乙○○
    在原告公司任職期間，確實有負責保管原告公司伺服器帳號
    密碼，並有合理之機會或合理之可能性閱讀如附表所示原告
    公司之18張圖形著作。至證人即立眾企業有限公司電腦維護
    人員蘇忠誠在前開刑事案件本院刑事庭97年5 月13日審判期
    日雖到庭證稱：「我們公司負責電腦設備的維護，鉅綸公司
    就是我們服務的廠商，我是從94年壬○○離職後，我接手鉅
    綸公司的電腦設備維護。」、（問：你是否知道誰負責鉅綸
    公司電腦系統架構的最高權限人？）答：「徐尉菱，我是在
    94 年 初接手的，但是時間我要再查才知道，當時鉅綸公司
    是向我們公司購買新的放圖檔伺服器。」... （問：伺服器
    的權限變更，也是由你們公司負責嗎？）答：「是由徐尉菱
    打密碼，我們再教他怎麼操作，我門最主要是賣硬體，教他
    們如何操作而已。」... （問：據你所知，鉅綸公司圖檔可
    以上傳後，公司有哪些人可以自由取得或看到哪些圖檔？）
    答：「是由徐尉菱開放使用者之帳號密碼。」（問：你知道
    徐尉菱有開放哪些人嗎？）答：「不知道」。... （問：鉅
    綸公司之前的伺服器與新架設的伺服器是兩者並存，還是新
    的取代舊的？）答：「兩者並存，因為功能不同。」... 「
    舊的伺服器主要是財務，新的伺服器主要是檔案。」等語，
    惟立眾企業有限公司既僅係因販售電腦硬體，而教原告公司
    人員如何操作，則原告公司內部究有哪些人可管理使用電腦
    伺服器之帳號密碼，及期間管理使用人員是否有更迭，當非
    原告公司員工以外之人所能確實了解。是蘇忠誠上開證詞，
    至多僅能證明其曾教徐尉菱如何操作電腦，徐尉菱亦有密碼
    可以登入。且蘇忠誠上開證詞關於其接手原告公司電腦維護
    之時間並不確定，而依被告乙○○前開於調查局所陳，乙○○在94年7 月自原告公司離職之前，其與徐尉菱2 人都可登
    入原告公司伺服器，因此，蘇忠誠上開證詞，並不足以推翻
    被告乙○○前開於調查局所為之供述非真。況乙○○在調查
    局之前開供述，乃係出於其自由意志下所為之任意性供述，
    顯見其所管理之電腦系統亦包括圖檔在內，是被告乙○○於
    證人蘇忠誠證述後，始翻異前詞，辯稱其所管理原告公司之
    電腦系統僅為財務、會計部分云云，不足採信。原告主張被
    告乙○○確實曾接觸（access）原告公司如附表所示18張機
    械零件圖樣，應非無據。
  (四)再查：關於圓錩公司所有，由被告甲○○所繪如附表所示圓
    錩公司之18張圖面（見本院卷(二)第53至87頁之奇數頁），與
    如附表所示原告公司之18張機械零件圖樣，是否屬實質相似
    部分，於前開刑事案件審理中，由本院刑事庭徵得本件兩造
    同意後，函囑臺大嚴慶齡工業研究中心就甲○○所自稱係由
    其自行所繪製之如本院卷(二)第53至87頁之奇數頁所示之18張
    機械零件圖樣，是否可認定係自原告公司如附表所示18張機
    械零件圖樣所重製為鑑定；並經本院刑事庭於97年1 月14日
    會同鑑定人、公訴人、刑事案件告訴代理人、被告及刑事案
    件之辯護人，至圓錩公司勘驗拆解甲○○所稱參照之日本JA
    M 公司（無型號）之機器及原告公司所提供原裝進口之日本
    JAM 公司所生產SCM-150S機器，以了解甲○○所繪製如附表
    所示圓錩公司18張圖樣與其所稱日本JAM 公司機器之關聯性
    ，其鑑定結果如下：
  1.按所謂之圖形著作，包括地圖、圖表、科技或工程設計圖及
    其他之圖形著作。本案鑑定之如附表所示原告公司及圓錩公
    司相對應之18張機械零件圖樣，均屬著作權法第5 條第1 項
    第6 款所稱之「圖形著作」，且為工程設計圖類別。
  2.圓錩公司如附表所示相對應之18張機械零件圖樣，僅經由JA
    M 實物機器（無型號之舊機器）之拆解，而能繪製成與原告
    公司如附表所示18張之機械零件圖樣形式類似實質相同之可
    能性極低。
  3.經比較分析尺寸、公差、材料、螺紋等，圓錩公司如附表所
    示相對應之18張機械零件圖樣，與原告公司如附表所示之機
    械零件圖樣關聯性極高，若無參照，二者形式類似實質相同
    之可能性極低。
  4.經比較分析，圓錩公司如附表所示相對應之18張機械零件圖
    樣，其中經被告及刑事案件之辯護人以螢光所標示不同之處
    ，與原告公司如附表所示之18張機械零件圖樣尺寸類似實質
    相同，若無參照，二者擁有如此高關聯性之可能性極低。
  5.綜上，原告公司如附表所示之18張機械零件圖樣與圓錩公司
    相對應之如附表所示18張機械零件圖樣，類似程度極高，且
    屬實質相同，應可認定圓錩公司如附表所示相對應之18張機
    械零件圖樣係自原告公司如附表所示18張之機械零件圖樣所
    重製。
    因此，臺大嚴慶齡工業研究中心既係經兩造同意後始為選任
    鑑定機關，而鑑定機關中之鑑定人為專門技術之人員，復與
    兩造無特殊情誼或怨隙，理應無偏頗任何一造而故為不實鑑
    定之理，是上開鑑定人所作成之鑑定報告，皆係依據其等專
    業經驗所為之判斷，故若無其他事證足認鑑定人所為之判斷
    有違反專業倫理之處，即難認鑑定報告有任何偏頗之虞。故
    原告主張：如附表所示圓錩公司之18張圖面（見本院卷(二)第
    53至87頁之奇數頁），乃係重製如附表所示原告公司18張機
    械零件圖樣（見本院卷(二)第52至86頁之偶數頁），而與原告
    如附表所示之18張圖面屬實質相似，堪信為真。
  (五)又被告甲○○、乙○○係夫妻關係，被告甲○○在原告公司
    任職期間，即在外設立圓錩公司，而甲○○曾擔任原告公司
    與研發製造相關之副廠長、廠長、業務經理等職務，乙○○
    在原告公司任職期間，係原告公司電腦網路伺服器管理系統
    之密碼管理者，並可登入電腦系統取得原告公司之機械零件
    圖檔，其等均於原告公司任職逾18年，且位居要職，原告公
    司又係以附表所示原告公司18張機械零件圖形等圖樣製造剝
    皮打端機等機械出售營業，是甲○○、乙○○對原告公司生
    產該機器之流程當有相當之了解，而均有合理之機會與可能
    性閱讀接觸原告公司如附表所示之18張機械零件圖之圖形著
    作，否則被告甲○○焉能在甫設立圓錩公司後，即於短時間
    內繪製如附表所示圓錩公司之18張機械零件圖樣，是原告主
    張被告圓錩公司、甲○○、乙○○未經原告公司同意，共同
    以重製之方法侵害如附表所示原告公司18張圖形著作之著作
    財產權，應依著作權法第88條規定，連帶對原告負侵權行為
    損害賠償之責，於法即屬有據。
  (六)至被告丙○○部分，被告丙○○否認其有與其他被告共同以
    重製之方法侵害如附表所示原告公司18張圖形著作之著作財
    產權之行為。而查原告主張被告丙○○分擔實施之行為，為
    丙○○明知圓錩公司不法使用原告公司之機械零件圖樣，仍
    為被告圓錩公司從事大陸地區之銷售及相關售後服務之業務
    等語（見本院卷(二)第3 頁）。惟按所謂重製，依著作權法第
    3 條第1 項第5 款係指以印刷、複印、錄音、錄影、攝影、
    筆錄或其他方法有形之重複製作。亦即重製乃「著作內容之
    重現」，此與依著作標示之尺寸、規格或器械結構圖等，以
    按圖施工方法將著作表現之概念製成立體物，而「並未再現
    著作內容」之實施行為自屬有別。故以按圖施工之方法將著
    作表現之概念製成立體物，其外形在客觀上已使一般人無法
    認知係同一者，應屬實施，而非重製，並不受著作權保護，
    有最高法院95年度台上字第3753號刑事判決意旨可資參照。
    本件圓錩公司縱有依不法重製原告如附表所示18張機械零件
    圖之圖樣製成機器銷售他人之行為，惟如附表所示18張機械
    圖形僅為製造生產「剝皮打端機」所需之部分零件圖，而將
    如附表所示之18張圖形與其他零件圖以按圖施工之方法製成
    「剝皮打端機」，該「剝皮打端機」之外形在客觀上已使一
    般人無法認知係與附表所示之18張圖形為同一，而屬實施行
    為，並非著作權所保護之範圍。因此，一則原告並未能舉證
    證明被告丙○○於任職原告公司期間，有與被告甲○○、乙○○共同不法重製原告公司如附表所示18張圖形著作之行為
    ；再者，圓錩公司依零件圖按圖施工製成機器之實施行為，
    既非著作權保護之範圍，則被告丙○○縱使確有為圓錩公司
    從事大陸地區之機器銷售及相關售後服務之業務，自亦非屬
    侵害原告著作權之行為。且原告對被告丙○○提出侵害著作
    財產權之告訴，雖經檢察官提起公訴，然經本院刑事庭審理
    結果，亦認被告丙○○部分，並無積極證據足資證明丙○○
    涉有侵害原告著作財產權之罪責，而判決丙○○無罪，有本
    院95年度訴字第2592號刑事判決附卷可參。因此，原告以被
    告丙○○有與其他被告共同侵害原告著作權之行為，而依著
    作權法第88條規定，請求被告丙○○應與其他被告連帶負損
    害賠償之責，即屬無據。
七、關於原告主張其所受損害為59,993,950元至61,039,336元之
    間，而請求被告圓錩公司、甲○○、乙○○應連帶賠償原告
    6,000 萬元及遲延利息部分：
  (一)按著作權法第88條第1 、2 、3 、4 項規定「因故意或過失
    不法侵害他人之著作財產權或製版權者，負損害賠償責任。
    」、「數人共同不法侵害者，連帶負賠償責任。」、「前項
    損害賠償，被害人得依下列規定擇一請求：一依民法第216
    條之規定請求。但被害人不能證明其損害時，得以其行使權
    利依通常情形可得預期之利益，減除被侵害後行使同一權利
    所得利益之差額，為其所受損害。二請求侵害人因侵害行為
    所得之利益。但侵害人不能證明其成本或必要費用時，以其
    侵害行為所得之全部收入，為其所得利益。」、「依前項規
    定，如被害人不易證明其實際損害額，得請求法院依侵害情
    節，在新臺幣一萬元以上一百萬元以下酌定賠償額。如損害
    行為屬故意且情節重大者，賠償額得增至新臺幣五百萬元。
    」。
  (二)本件原告主張，其因被告圓錩公司、甲○○、乙○○前開共
    同以重製之方法侵害原告如附表所示18張圖形著作之著作財
    產權而受有損害，經原告送請財團法人台灣經濟研究院經智
    研究所鑑定結果，計算原告所受損害為59,993,950元至61,0
    39,336元之間，固據提出財團法人台灣經濟研究院經智研究
    所損害賠償理算鑑定研究報告書影本1 份為證（見本院卷(一)
    第9 至62頁）。惟以按圖施工之方法將著作表現之概念製成
    立體物，其外形在客觀上已使一般人無法認知係同一者，應
    屬實施，而非重製，並不受著作權保護，已如前述。本件原
    告所提上開鑑定乃係原告於本件起訴前，單方送請鑑定，該
    鑑定機關所憑資料，依該鑑定研究報告書第6 頁記載，均為
    原告公司單方提供之書面資料及未會同被告而由鑑定人員自
    行至原告公司勘查所為（見本院卷(一)第14頁），被告復否認
    原告提供該鑑定機關鑑定之資料為真正，原告就此並未能舉
    證證明。且上開鑑定報告所謂以成本理算法鑑定原告之損害
    為59,993,950元，或業務損失理算法鑑定原告之損害為61,0
    39,336元，均係以原告公司各項產品生產設備成本、機器銷
    售、營業收入、業務損失等為據，惟如附表所示18張機械圖
    形僅為原告公司製造生產「剝皮打端機」所需之一小部分零
    件圖。又將如附表所示之18張圖形與其他零件圖以按圖施工
    之方法製成「剝皮打端機」，該「剝皮打端機」之外形在客
    觀上已使一般人無法認知係與附表所示之18張圖形為同一，
    而屬實施行為，不受著作權保護。因此，上開損害賠償理算
    鑑定研究報告書將不受著作權保護之實施行為，作為鑑定原
    告公司本件損害額之依據，自不足採。
  (三)查如附表所示原告公司之18張圖形著作，係原告公司所生產
    製造之「剝皮打端機」所需之部分零件圖，而具有財產上之
    價值，是被告圓錩公司、甲○○、乙○○未經原告公司同意
    ，共同以重製之方法侵害原告如附表所示18張圖形著作之著
    作財產權，自會對原告造成損害。惟因製造銷售剝皮打端機
    之實施行為，非屬著作權所保護之範圍，已如前述，是單就
    如附表所示原告公司18張圖形著作之侵害，原告另主張其不
    易證明其實際損害額，即有著作權法第88條第4 項規定之適
    用。茲審酌被告甲○○、乙○○原任職原告公司長達18餘年
    ，並擔任要職，於離職前即設立圓錩公司，及被告圓錩公司
    、甲○○、乙○○係故意以重製方式侵害原告如附表所示18
    個著作物之著作財產權，且情節重大，惟原告請求被告圓錩
    公司、甲○○、乙○○連帶賠償6,000 萬元核屬過高，且已
    逾著作權法第88條第4 項規定法院得酌定之最高賠償額，是
    本院認以300 萬元為適當。從而，原告請求被告圓錩公司、
    甲○○、乙○○連帶賠償300 萬部分為有理由，應予准許，
    逾前開數額之請求為無理由，不應准許。
八、綜上所述，原告請求被告圓錩公司、甲○○、乙○○連帶給
    付300 萬元，及自起訴狀繕本送達被告翌日即95年8 月16日
    起至清償日止，按週年利率5%計算之利息部分為有理由，逾
    上開範圍之請求，為無理由，應予駁回。
九、兩造分別陳明願供擔保請准宣告假執行及免為假執行，經核
    原告勝訴部分，於法尚無不合，爰分別酌定相當之擔保金額
    准許之；至原告敗訴部分，因該部分之訴業經駁回，其假執
    行之聲請亦失所附麗，應併予駁回。
十、因本案事證已臻明確，兩造其餘主張、陳述、所提證據，暨
    被告聲請訊問證人蘇忠誠，經本院審酌後，認均與本案判斷
    結果無影響，毋庸再予一一審酌或傳訊，附此敘明。
十一、結論：本件原告之訴為一部有理由，一部無理由，依民事訴
    訟法第78條、第79條、第85條第2 項、第390 條、第392 條
    ，判決如主文。
中    華    民    國    97    年    10    月    31    日
                  民事第一庭    法  官  黃信樺
以上正本係照原本作成
如對本判決上訴，須於判決送達後20日內向本院提出上訴狀
中    華    民    國    97    年    10    月    31    日
                                書記官  李佳靜
附表：
┌──┬────────────────┬───────────────┐
│編號│原告公司圖樣編號、名稱          │被告圓錩公司圖樣編號、名稱    │
├──┼────────────────┼───────────────┤
│ １ │ATC－020   剝皮擋料片           │CSO－01－021 左退料片         │
├──┼────────────────┼───────────────┤
│ ２ │ATC－019   剝皮擋料片           │CSO－01－020 右退料片         │
├──┼────────────────┼───────────────┤
│ ３ │ATC－057   馬達承座             │CSO－01－070 剝皮馬達承座     │
├──┼────────────────┼───────────────┤
│ ４ │ATC－063   風扇座               │CSO－01－076 風扇固定座       │
├──┼────────────────┼───────────────┤
│ ５ │ATC－062   主動皮帶輪           │CSM－075     剝皮馬達主動輪   │
├──┼────────────────┼───────────────┤
│ ６ │ATC－061   從動皮帶輪           │CSO－01－074 剝皮馬達轉動輪   │
├──┼────────────────┼───────────────┤
│ ７ │ATC－059   惰輪                 │CSO－01－073 惰輪             │
├──┼────────────────┼───────────────┤
│ ８ │ATC－058   惰輪軸座             │CSO－01－072 剝皮馬達惰輪承座 │
├──┼────────────────┼───────────────┤
│ ９ │ATC－060   馬達固定板           │CSO－01－071 馬達固定板       │
├──┼────────────────┼───────────────┤
│ １０ │ATC－118   吸氣蓋               │CSO－01－086 真空發生器吸氣頭 │
├──┼────────────────┼───────────────┤
│  │ATC－117   本體                 │CSO－01－084 真空發生器主座   │
├──┼────────────────┼───────────────┤
│  │ATC－119   導流體               │CSO－01－085 真空發生器排氣座 │
├──┼────────────────┼───────────────┤
│  │ATC－096   真空吸氣閥固定座     │CSO－01－082 真空吸氣閥固定座 │
├──┼────────────────┼───────────────┤
│  │ATC－094   真空吸氣閥外蓋       │CSO－01－081 吸氣閥箱         │
├──┼────────────────┼───────────────┤
│  │ATC－093   真空吸氣閥外蓋固定座 │CSO－01－080 吸氣閥箱固定座   │
├──┼────────────────┼───────────────┤
│  │ATC－008   剝皮滑塊             │CSO－01－008 剝皮滑塊         │
├──┼────────────────┼───────────────┤
│  │ATC－047   夾線凸輪             │CSO－01－030 夾線凸輪         │
├──┼────────────────┼───────────────┤
│  │ATC－048   剝皮凸輪             │CSO－01－028 剝皮後拉凸輪     │
└──┴────────────────┴───────────────┘


司法院資訊處製作；財團法人民間司法改革基金會備份。
